臺灣南投地方法院民事判決
111年度訴字第111號
原      告  羅茂宗  
訴訟代理人  吳莉鴦律師
被      告  陳育玲  
訴訟代理人  羅茂燐  
上列當事人間分割共有物事件，本院於民國111年7月1日言詞辯
論終結，判決如下：
    主  文
兩造共有坐落南投縣○○鎮○○○段○○○地號土地，其分割方法為如附
圖二及附表一所示「分得土地」欄之方式分配土地。
訴訟費用由兩造按附表二「訴訟費用負擔比例」欄所示之比例負
擔。 
    事實及理由
一、原告起訴主張略以：
  ㈠兩造共有坐落南投縣○○鎮○○○段000地號、面積1267.38平方公
    尺之土地（下稱系爭土地），且應有部分比例各1/2，兩造
    就系爭土地並未訂有不分割契約，亦無因物之使用目的有不
    能分割之情事，惟就分割方法未能達成協議，爰依民法第82
    3 條、第824條等規定提起本訴，請求分割系爭土地。
  ㈡又系爭土地上如附圖一即南投縣埔里地政事務所（下稱埔里
    地政）複丈日期110 年12月16日土地複丈成果圖（下稱附圖
    一）所示編號甲建物（即門牌號碼南投縣○○鎮○○路00號）為
    被告所有、編號丁建物（即門牌號碼南投縣○○鎮○○路00號）
    則為原告所有，且係以編號B道路對外通行，故為符合系爭
    土地使用現況，並使分割後之各筆土地均可臨西側之道路對
    外通行，則系爭土地之分割方法為如附圖二即埔里地政複丈
    日期111 年4 月26日土地複丈成果圖（下稱附圖二）及附表
    一所示「分得土地」欄之方式分配土地（下稱甲案），乃符
    合共有人之利益，應屬適當之分割方案。並聲明：如主文第
    1項所示。
二、被告則抗辯略以：
    被告不同意依甲案分割，蓋如附圖二所示編號2土地因有留
    設編號1土地供道路通行，原告所分得之編號2土地將來尚可
    分割多筆土地以利出售，惟被告所分得之編號3土地則無法
    再分割多筆土地以利出售，故應將甲案所示之編號1道路往
    南衍生至同段607地號土地之北側地籍線並全部規劃為道路
    使用（下稱乙案），以利編號3土地將來可再分割後出售，
    始為適當之分割方案。 
三、本院之判斷：
  ㈠按各共有人，除法令另有規定外，得隨時請求分割共有物。
    但因物之使用目的不能分割或契約訂有不分割之期限者，不
    在此限。又共有物之分割，依共有人協議之方法行之；分割
    之方法不能協議決定，法院得因任何共有人之請求，為適當
    分配。民法第823 條第1 項、第824 條第1 項、第2 項前段
    分別定有明文。經查：兩造共有系爭土地且應有部分比例各
    1/2，共有人間就系爭土地並無不得分割之約定，又無因物
    之使用目的有不能分割之情事，兩造間復無法達成分割協議
    等情，業據其提出系爭土地登記第三類謄本及地籍圖為證（
    見本院卷第7頁至第9頁），復為被告所不爭，自堪信為真實
    。則原告依首揭條文之規定，請求裁判分割，應屬有據。
　㈡次按分割之方法得以原物分配於各共有人。以原物為分配時
    ，因共有人之利益或其他必要情形，得就共有物之一部分仍
    維持共有。民法第824 條第2 項第1 款本文、第4 項定有明
    文。又裁判分割共有物，屬形成判決，法院定共有物之分割
    方法，固應斟酌當事人之聲明、共有物之性質、經濟效用及
    全體共有人之利益等，而本其自由裁量權為公平合理之分配
    ，但並不受當事人聲明、主張或分管約定之拘束。經查：
  ⒈系爭土地之地勢平坦，地形略成長方形，其上有原告使用如
    附圖一所示編號丁之建皮平房建物及被告使用編號甲之二樓
    磚造建物，並有編號乙、丙磚造平房及編號A、C庭院，且以
    編號B道路連接鯉魚路對外通行；系爭土地西側以高圍牆與
    鄰地為界、西側低矮牆以西之部分則為地勢較低之駁坎並以
    鐵皮圍牆與第三人之建物為界等情，業經本院會同兩造及埔
    里地政測量人員至現場履勘屬實，製有勘驗筆錄、現場照片
    、附圖一在卷可參（見本院卷第75頁至第81頁、第83頁至第
    86頁、第91頁）。
　⒉而法院就共有物為裁判分割時，應考慮公平性、應有部分比
    例與實際使用部分是否相當、共有物之客觀情狀、價格與經
    濟價值等因素。本件原告主張以甲案為分割，惟為被告所反
    對並認應採乙案，茲審酌如下：
　⑴共有人間就系爭土地上現有之如附圖一所示編號丁建物為原
    告使用之鐵皮平房建物並連接編號A庭院；如附圖一所示編
    號甲為被告使用之二樓磚造建物並連接編號C庭院，且編號B
    之現況為供兩造對外連接鯉魚路之道路，則依附圖一之現況
    圖與甲案進行透光比對之結果，分割線與上開編號丁、甲之
    所在位置相符，故依甲分割後，乃符合土地使用現況，可避
    免將來分割後可能造成共有人分得之土地與地上建物為不同
    人所有之情形。再者，依甲案分割後，兩造分得之各筆土地
    形狀尚屬方整而可充分使用，且依甲案分割後，分割後之各
    筆土地均有對外通行之方式，並無袋地或無法通行之情形，
    應符合公平性。
　⑵至被告所提乙案之分割方案（見本院卷第139頁），核與甲案
    所示兩造分得之土地之位置大致相同，惟一不同者乃將附圖
    二所示編號1道路往南衍生至同段607土地北側地籍線並擴大
    編號1道路範圍及面積。然而，依乙案為分割後，不僅可能
    使如附圖一所示編號乙建物部分會占用編號1道路，且大量
    增加共有人分擔道路用地之面積，恐非有利於共有人，即非
    適宜之分割方案。
　⒊基上，本院斟酌當事人之意見、共有物之性質、經濟價值及
    效用、兩造之公平性、分得之土地面積能完整利用、土地之
    現況、全體共有人之利益等情形，認系爭土地，如依甲案為
    分割後尚能保存原有地上物，且分割後之各筆土地形狀尚屬
    完整，均可直接對外通行，不致形成袋地之虞，應能發揮土
    地最大利用價值及平衡各共有人間之利益，核屬妥適。
四、綜上所述，本院認原告請求裁判分割，為有理由，爰諭知系
    爭土地分割方法如主文第1 項所示。又本院於111 年7 月1 
    日言詞辯論期日詢問兩造就分割方案關於各共有人分得土地
    之價值，是否主張價金找補，原告已陳明不互相找補價差等
    語（見本院卷第136 頁）；另本院斟酌系爭土地之公告現值
    相同、使用現狀，且共有人之地上建物位置及得以繼續保存
    利用、應有部分之比例、周邊交通之便利性、分割後關於土
    地利用之完整性等情，爰不再鑑價找補，以節省鑑價費用。
五、又因共有物分割、經界或其他性質上類似之事件涉訟，由敗
    訴當事人負擔訴訟費用顯失公平者，法院得酌量情形，命勝
    訴之當事人負擔其一部，民事訴訟法第80條之1 定有明文。
    分割共有物之訴，本質上屬無訟爭性之非訟事件，兩造本可
    互換地位。本件原告起訴雖於法有據，但被告之應訴實因訴
    訟性質所不得不然，本院認為訴訟費用由敗訴當事人負擔，
    顯失公平，而應由兩造依如附表二「訴訟費用負擔比例」欄
    之比例分擔，較為公允，爰諭知如主文第2 項所示。
六、本件事證已臻明確，兩造其餘攻擊防禦方法及證據，與本件
    判決結果並無影響，爰不逐一論述，附此敘明。
七、訴訟費用負擔之依據：民事訴訟法第80條之1 。
中　　華　　民　　國　　111 　年　　8 　　月　　9 　　日
                  民事第二庭  法　官　鄭順福
以上正本係照原本作成
如對本判決上訴，須於判決送達後20日內向本院提出上訴狀。如
委任律師提起上訴者，應一併繳納上訴審裁判費。
中　　華　　民　　國　　111 　年　　8 　　月　　9 　　日
                              書記官　施涵雯 
    
附表一：
所有人 分得土地【南投縣埔里地政事務所複丈日期民國111 年4月26日土地複丈成果圖即附圖二所示編號及面積】    編號 面    積 (平方公尺) 應有部分比例 羅茂宗  陳育玲 1 151.02 （供道路使用） 1/2    1/2 羅茂宗 2 558.18  陳育玲 3 558.18  

附表二：
共有人 訴訟費用負擔比例 羅茂宗 1/2 陳育玲 1/2